【裁判字號】    98,消債抗,80
【裁判日期】    980527
【裁判案由】    更生事件之抗告
【裁判全文】
臺灣臺南地方法院民事裁定          98年度消債抗字第80號
抗  告  人    甲○○○○○○
上列抗告人因消費者債務清理條例事件聲請更生，對於中華民國
98年2 月5 日本院97年度消債更字第1172號裁定提起抗告，本院
裁定如下：
    主  文
抗告駁回。
抗告程序費用新臺幣壹仟元由抗告人負擔。
    理  由
一、抗告意旨略以：
（一）抗告人前曾依照銀行公會辦理消費金融案件無擔保債務協
      商，自民國95年8月起，每月繳納新台幣（下同）15,187
      元，已繳納19期，然債務人母親於96年9月10日起中風，
      係抗告人與債權銀行協商成立後所生之事由，而抗告人仍
      本於最大誠意努力還款，並以所有積蓄繼續依約繳款，再
      者依主計處97年度每人每月最低生活費9,829元計算，再
      加上每月協商金額15,187元，共計25,016元，顯以超出債
      務人每月薪資所得21,400元，抗告人實有不可歸責於己之
      事由。
（二）抗告人向友人借貸係以現金交付，實無法提出轉帳證明。
（三）抗告人星辰銀行存摺內96年1月8日至96年6月6日支出新興
      市場債券投資金額18,162元、96年7月11日至97年1月11日
      支出日盛上選基金投資金額18,126元、96年7月23日至96
      年9月11日支出保德信科技島投資金額18,162元。上述投
      資金額來源係三商美邦人壽保單質借95年8月16日匯款
      15,000元、95年9月28日匯款9,500元（抗告人醫療險住院
      理賠金）、95年11月23日匯款73,260元（抗告人保單解約
      後賸餘之金錢），抗告人當時期能以投資獲利，且當時抗
      告人協商金額亦如期繳納，抗告人每月入不敷出，僅以積
      蓄苦撐至97年3月始毀諾。
二、按債務人與金融機構協商成立者，不得聲請更生或清算，但
    因不可歸責於己之事由，致履行顯有重大困難者，不在此限
    ；本條例施行前，債務人依金融主管機關協調成立之中華民
    國銀行公會會員辦理消費金融案件無擔保債務協商機制與金
    融機構成立之協商，準用前項之規定，消費者債務清理條例
    第151 條第5項、第6項分別定有明文。又聲請更生或清算不
    合程式或不備其他要件者，法院應以裁定駁回之，但其情形
    可以補正者，法院應定期間先命補正，復為同條例第8 條所
    明定。衡諸債之關係，係以當事人間之信賴關係為基礎，為
    社會經濟組織之重要支柱，故當事人於以法律行為追求自己
    之利益之際，亦應顧及對方之利益，並考量債權債務在社會
    上之作用，本於誠實及信用之原則，行使債權及履行債務。
    是對於已陷入經濟上困境之消費者，若任其於惡性循環之債
    務窘境中生存，將衍生嚴重之社會問題，難以維持安定之社
    會經濟秩序，故為兼顧債權人、債務人雙方之利益，對陷於
    經濟上困境之消費者，乃允其於消費者債務清理條例施行後
    ，得選擇以重建型之更生程序或清算型之清算程序清理其債
    務，藉以妥適調整債務人與債權人及其他利害關係人間之權
    利義務關係，保障債權人獲得公平受償，並謀求消費者經濟
    生活之重建復甦機會。惟對於已與金融機構協商成立，或於
    本條例施行前，已依金融主管機關協調成立之中華民國銀行
    公會會員辦理消費金融案件無擔保債務協商機制與金融機構
    成立協商之債務人，若非因不可歸責於己之事由，致履行顯
    有重大困難，自有違債權契約為誠信契約之本旨，故依消費
    者債務清理條例第151條第6項準用同條第5項前段之規定，
    不得聲請更生或清算，應駁回其更生之聲請，始能避免肇致
    道德危險。
三、經查：
（一）抗告人於本件更生聲請前，已先於民國95年7月17日依金
      融主管機關協調成立之中華民國銀行公會會員辦理消費金
      融案件無擔保債務協商機制與台北富邦銀行等金融機構成
      立協商，自95年8月份起，分120期，利率0%，每月15,187
      元分期償還等情，抗告人自95年8月起開始依約繳款，繳
      款19期，迄97年3月始毀諾等情，有台北富邦銀行之民事
      陳報狀附於原審卷足憑，堪信為真實。
（二）按本條例第151條第5、6項規定：「債務人與金融機構協
      商成立者，不得聲請更生或清算。但因不可歸責於己之事
      由，致履行顯有重大困難者，不在此限。本條例施行前，
      債務人依金融主管機關協調成立之中華民國銀行公會會員
      ，辦理消費金融案件無擔保債務協商機制與金融機構成立
      之協商，準用前項之規定。」，所謂因不可歸責於己之事
      由，致履行顯有重大困難之情形，應係指債務人與最大債
      權金融機構協商「成立後」，債務人之經濟狀況、生活等
      客觀事實有顯著變動者而言，亦即債務清償方案成立後，
      固由債務人按其條件履行，惟須於其後發生情事變更，在
      清償期間因不可歸責於己之事由，而有收入或收益不如預
      期或支出增加之情形，致該還款方案履行困難甚或履行不
      能，始能聲請更生或清算。此項規定旨在避免債務人任意
      毀棄已成立之協商，濫用更生或清算之裁判上債務清理程
      序，況該債務清償方案係經當事人行使程序選擇權所為之
      債務清理契約，債務人自應受該還款協議所拘束。
（三）抗告人雖主張自96年9月起有憂鬱症之症狀，無法身兼兩
      份工作，並於原審提出李昭瑢中醫診所、財團法人台灣基
      督長老教會新樓醫院診斷證明書為證。然查李昭瑢中醫診
      所診斷證明書僅認聲請人有頭痛、眠差，財團法人台灣基
      督長老教會新樓醫院診斷證明書亦僅認抗告人為適應障礙
      合併憂鬱情緒；況李昭瑢中醫診所診斷證明書、財團法人
      台灣基督長老教會新樓醫院診斷證明書分別於94年11月1
      日（見原審卷第69頁）、97年3月28日所開立，亦非抗告
      人所主張患有憂鬱症之時期左右所開具之證明，是以，抗
      告人主張96年9月起有憂鬱症之症狀，尚非有據。再自抗
      告人提出之財產及收入狀況說明書，抗告人僅於96年5月
      至9月間同時身兼兩份工作，惟抗告人自95年8月至97年3
      月期間皆有履行協商方案，可知抗告人於未有身兼兩份工
      作時及有憂鬱症症狀後，仍可照常履行協商方案，故抗告
      人主張因有憂鬱症之症狀，無法身兼兩份工作致毀諾，實
      難謂係「非可歸責於抗告人，致履行原協商內容有重大困
      難」之事由。
（四）抗告人另主張生活困難，每月須向朋友借貸度日，並於原
      審提出提出借據一紙為證，經原審以抗告人提出之債權人
      清冊未列抗告人與民間債權人戴健輊之借貸關係，抗告人
      嗣後於97年10月9日提出之借據，亦未載明抗告人確已收
      受借款無訛等字樣，更未提出轉帳證明等相關資料，是故
      抗告人主張向朋友借貸，誠屬無據。嗣後抗告人於抗告理
      由中補充主張向友人借貸係以現金交付，實無法提出轉帳
      證明。然按借貸契約是否成立除雙方合意外，本於借貸契
      約之性質仍應提出借款交付證明及債務人向債權人逐期清
      償之證明，抗告人既表明無從提出任何借貸證明，本院於
      無任何事證情形下，亦難抗告人借貸採認。
（五）抗告人於抗告理由中補充主張其原審提出之星辰銀行（原
      寶華銀行）存摺內頁影本，債務人於96年1月8日至96年6
      月6日支出新興市場債券投資金額18,162元、96年7月11日
      至97年1月11 日支出日盛上選基金投資金額18,126元、96
      年7月23至同年9月11日支出保德信科技島基金投資金額
      18,126元，上述投資金額來源係三商美邦人壽保單質借95
      年8月16日匯款15,000元、95年9月28日匯款9,500元（抗
      告人醫療險住院理賠金）、95 年11月23日匯款73,260元
      （抗告人保單解約後賸餘之金錢），抗告人當時期能以投
      資獲利，且當時抗告人協商金額亦如期繳納，抗告人每月
      入不敷出，僅以積蓄苦撐至97年3月始毀諾云云。惟查：
      本件抗告人更生適法與否應以抗告人協商成立後是否有不
      可歸責事由導致無法履行協商義務，抗告人於95年7月17
      日與無擔保借款協商成立時，已考量其本身收入、支出狀
      況以決定還款之金額是否為其所能負擔，而抗告人薪資於
      履行協商方案期間雖有變動：95年8月至96年5月平均薪資
      為每月20,000元、96年5月至9月間有兩份收入共計每月薪
      資約27,000元、96年10月後抗告人任職於智信會計事務所
      每月收入21,000元，亦與抗告人於協商成立時之收入狀況
      相當，並未因抗告人主張之事由而有巨大變動，抗告人於
      每月收入20,000元時既願意以每月還款15,187元之條件與
      債權銀行達成協商合意，毀諾時之收入與協商成立時之收
      入既未有變動，則抗告人於履約期間基於其自由意願處分
      配置其名下收入及資產，當與本件更生是否有不可歸責於
      抗告人事由無關。
（六）抗告人於抗告理由補充主張抗告人母親於96年9月10日起
      中風，係抗告人與債權銀行協商成立後所生之事由，而抗
      告人仍本於最大誠意努力還款，並以所有積蓄繼續依約繳
      款。經查：抗告人母親曾陳芳宜，曾向京城商業銀行股份
      有限公司（下稱京城銀行）借貸100萬元，並由抗告人擔
      任保證人，該筆借貸分72期償還，按月於每月17日償還15
      ,194 元，截至98年4月仍正常繳納，且本金餘額賸餘45,
      330元，有京城銀行陳報狀檢附繳款明細1份在卷足憑。抗
      告人母親於96年9月中風，然其仍按月依約繳納借款，可
      推論抗告人母親應仍有一定資力足供支應其目前生活所需
      ，暫無受抗告人扶養之必要，因此抗告人主張自難採認。
（七）綜參以上各情，聲請人於履行協商債務清償期間，其財產
      收入並無減少，其家庭支出又無減少之情況下，已難謂聲
      請人有何履行顯有重大困難之情事存在，且聲請人所提出
      之證據，亦不足以證明其確有「因不可歸責於己之事由致
      履行顯有重大困難」之情形，並有陳報不實之虞，已如前
      述，自與消費者債務清理條例第151條第5項之要件，顯有
      未合。
四、末按債務清償方案既係經當事人於本條例施行前行使選擇權
    所合意成立之債權契約，債務人自應受該成立之契約所拘束
    ，如認該協商成立之清償方案其後有不適當履行之情形，仍
    應誠實面對債務，再循本條例所定之協商機制，誠意向債權
    人協商謀求更合理之清償方案，而非輕率毀諾，逕為聲請更
    生清理程序。查聲請人既於本條例施行前與債權人台北富邦
    商業銀行等銀行成立協商，每月償15,187元，且已依協商方
    案履行，如事後有履行不便之情形，認清償方案應予適當調
    整，非不可經由本條例所規定之協商程序，再與債權人重新
    協商，訂定適當可行之清償方案。且參以97年5月中華民國
    銀行公會決議，金融機構就曾經參加95年度債務協商毀諾客
    戶提供「個別協商一致性方案」及對有繳款困難之債務協商
    持續履約客戶提供「變更債務協商協議書方案」等語，是認
    聲請人自當循此途徑以求解決，方符合本條例兼顧保障債權
    人公平受償及重建復甦債務人經濟生活之立法目的，是以，
    聲請人率予毀諾，逕為聲請本件更生，亦有不當。
五、綜上所述，本件抗告人既無不可歸責於己之事由，致履行顯
    有重大困難之情形，已與首揭消費者債務清理條例所定得聲
    請更生程序以清理債務之要件不符，顯然其聲請更生即屬要
    件不備，且無從補正。從而，原裁定駁回其更生之聲請，結
    論並無不合。抗告意旨仍指摘原裁定不當，求予廢棄另為裁
    定，為無理由，應予駁回。
六、據上論結，本件抗告為無理由，依消費者債務清理條例第15
    條，民事訴訟法第495 條之1第1項、第449條第1項、第95條
    、第78條，裁定如主文。
中    華    民    國    98    年    5     月    27    日
                  民事第二庭  審判長法  官  林念祖
                                    法  官  陳賢德
                                    法  官  田玉芬
以上正本係照原本作成。
本裁定不得抗告。
中    華    民    國    98    年    5     月    27    日
                                    書記官  劉紀君


司法院資訊處製作；財團法人民間司法改革基金會備份。
